【裁判字號】    95,醫,3
【裁判日期】    951019
【裁判案由】    損害賠償
【裁判全文】
臺灣嘉義地方法院民事判決                 95年度醫字第3號
原      告    丙○○
法定代理人    乙○○
訴訟代理人    湯光民律師
被      告    甲○○
              財團法人天主教聖馬爾定醫院
法定代理人    丁○○
訴訟代理人    蔡碧仲律師
              陳振榮律師
複訴訟代理人  陳怡禎律師
上列當事人間損害賠償事件，本院判決如下：
    主      文
原告之訴駁回。
訴訟費用由原告負擔。
    事實及理由
一、本件原告起訴主張略以：
(一)原告之法定代理人乙○○ (以下稱原告法代)於民國93年底
    間得知懷孕後，至嘉義縣聖馬爾定醫院進行產檢，並由被告
    甲○○擔任主治醫師。原告法代認甲○○為其產檢時十分馬
    虎，為避免生出手臂殘缺之兒童，於例行超音波產檢時，均
    會不厭其煩詢問被告胎兒健康情形，被告之答覆均係「非常
    正常」，致原告法代相信胎兒健康、四肢健全，但生產時卻
    產下左臂異常短小且萎縮之原告丙○○。按國內超音波產檢
    技術，不僅可確定懷孕的安全性，更可在懷孕過程中監測胎
    兒生長健康情形，在懷孕第12週時，可看出胎兒之四肢、頭
    部大小等外型。查被告聖馬爾地醫院係經行政院衛生署評鑑
    有案之醫院，原告法代信賴其所提供之服務應較一般醫療機
    構為佳，遂委請被告醫院所屬醫師 (即被告甲○○)為其進
    行產檢。被告甲○○先後以超音波儀器為原告法代進行十幾
    次之產檢，應能透過解析之影像判斷骨骼發育或偵測四肢等
    外型，詎被告甲○○應注意而未注意，且依當時又無不能注
    意之情事，疏於注意檢查顯示胎兒 (原告)異常訊息，未告
    知原告法代或其配偶其胎兒左臂呈畸形發育之情事，因被告
    醫師違反注意義務及告知義務，致原告法代有優生保健法第
    11 條第2項所規定得施行人工流產之情事，卻未能即時依該
    法實施，以維優生保健。
(二)按侵害他人權利及不完全給付致生其他損害者，債權人得請
    求損害賠償，民法第184條、第227條分別定有明文。不完全
    給付，係指因債務人之積極給付，以致債權人招受損害，債
    權人被侵害之利益，雖屬履行債務以外之私有利益，本質上
    與給付不能及遲延給付所致損害係因不履行債務所生者，有
    所不同。惟因加害人與被害人間有債之關係存在，損害之發
    生又係因不完全給付所致，因此債權人就此損害得依債務不
    履行之規定，請求賠償。按原告法代與被告醫院間係成立醫
    療契約，被告醫院應負責提供醫療服務，被告甲○○乃被告
    醫院向原告法代提供醫療服務之使用人，今其提供之服務未
    具通常可合理期待之安全性，已違契約上之注意義務，故被
    告醫院所為之給付應屬「加害給付」，而該給付因有瑕疵，
    且該瑕疵不能補正，故應類推適用給付不能之規定。被告醫
    院未確保其提供之服務無安全或衛生上之危險，而讓被告甲
    ○○因過失致原告法代抱憾產下先天左臂殘缺之嬰兒。為此
    依民法第224條類推適用之結果，並徵諸消費者保護法第7條
    之規定，被告醫院應就醫療結果擔負賠償之責。
(三)原告爰依法請求被告醫院應就其履行上之過失與其使用人(
    即被告醫師甲○○)負連帶賠償如下之損害：
 1、減少勞動能力之損害：查原告丙○○在成年後當有謀生能力
    ，因左臂殘廢，其勞動能力已有減少，茲以行政院主計處編
    印之九十三年平均每人國民所得413, 786元計算，合理勞動
    期間為45年 (20歲成年至65歲退休)，依勞工保險條例第53
    條附表所定「勞工保險殘障給付標準表」之殘障種類為「一
    上肢吋關節以上殘缺」，殘障等級為第5級，第5級殘障之喪
    失減少勞動能力為84.59%，故依九十三年平均每人國民所得
    為標準，原告每年喪失勞動能力為新台幣350,022元，合理
    勞動期間45年計算，原告共喪失15,750, 990元之勞動能力
    。
 2、精神慰撫金：原告法代因原告殘缺之左臂，遭受路人鄙夷之
    眼光，而感到心痛。更擔心原告因而感到自卑。原告之父母
    原訂於原告出生後結婚，然因原告殘缺之左臂致招生父棄養
    ，圓滿家庭因而破碎，此乃由於被告之誤診行為所致，為此
    請求被告等應賠償原告精神慰撫金共計3,000,000元。本件
    原告損賠共計18,750,990元，並聲明: 被告應連帶給付原告
    新台幣18,750,990元，及自起訴狀繕本送達翌日起至清償日
    止，按年息百分之五計算之利息。
二、被告抗辯略以：
(一)被告於產檢過程無過失，原告請求損害賠償，無理由。按超
    音波檢查之種類包括一般產檢超音波及高層次超音波，前者
    又稱第一級超音波，其檢查之範圍只包括胎兒的體重、胎數
    、胎位、羊水的多寡及胎盤位置；後者又稱第二級超音波，
    其可將胎兒的全身從腦部、臉部、胸腔心臟、腹部、泌尿系
    統、脊椎、骨骼及四肢做詳細的掃描檢查。又對胎兒畸形的
    偵測率，一般產檢超音波不到50%，而高層次超音波則可達
    90%，然高層次超音波或因胎兒姿勢仍有約10%的異常不易檢
    測出來。又依全民健保給付的產檢程序，只有在懷孕5個月
    前後提供一次超音波檢查 (第一級超音波)，至於高層次超
    音波必須由受過特別訓練之專業人員，以更精密的儀器，花
    費更多時間才能檢查完成，且此非健保所給付之項目。再者
    ，從被告醫院病歷顯示，原告法代共接受五次的一般產檢超
    音波檢查，顯示被告為原告法代所施作之產檢程序已符合標
    準。又一般產檢超音波檢查的目的在導引產科的處置，不在
    診斷所有的先天異常。依被告醫院病歷判斷，被告為原告法
    代所提供的5次超音波檢查的內容與結果皆符合第一級超音
    波產檢的一般水準。其已充分提供一線產科醫師用以決定生
    產時間和生產方式所需的臨床資訊。且非所有先天性缺陷均
    應藉由超音波檢查而於產前確認，超音波診斷項目依優生保
    健法施行細則第12條規定可參。由原告法代自行拍攝胎兒四
    肢之超音波照片，無法發現異狀，且對於難以查看之部位，
    如四肢末端，被告甲○○均會明白告知無法明確查看，對於
    家屬之疑慮，則會建議可至醫學中心做進一步的高層次超音
    波檢查。被告已對原告法代為符合優於一般標準之產前檢查
    診斷，並已盡必要之檢查程序及注意義務，雖未能檢查出原
    告先天肢障情形，亦無從證明被告有何過失。再者，妊娠婦
    女於具備優生保健法第11條第2項所定之「醫師發現胎兒有
    不正常」要件時，法律課醫師以「應將實情告知本人或其配
    偶；認為有實行人工流產之必要時，應勸其施行人工流產」
    之義務，然本件既無從認定被告甲○○有何醫療過失而未發
    現胎兒有不正常之情形，被告未告知原告法代，使其依優生
    保健法第9條第1項規定自願施行人工流產，並無侵害原告權
    利可言。況且施行人工流產應於妊娠24週內施行，此可觀優
    生保健法施行細則第15條規定自明。原告法代於被告醫院進
    行產檢時，懷孕已逾24週，縱當時已發現胎兒有肢體缺損之
    情形，依法亦不得再進行人工流產。
(二)按勞工殘廢給付標準表及喪失勞動能力比率表之規定，第5
    級殘障之喪失減少勞動能力為84.59%，然原告左臂殘廢程度
    是否為第5級殘障，請原告提出證據以支持其論據。另依勞
    動基準法第54條規定之強制退休年齡為60歲，因此原告之勞
    動年數應自原告年滿20歲起算至60歲，共計40年，方屬適當
    ，而非原告所稱之45年。原告請求之減少勞動能力損害，並
    未以霍夫曼計算式扣除中間利息，洵有未當。並聲明：原告
    之訴駁回。
三、法院判斷：
（一）按原告之訴，依其所訴之事實，在法律上顯無理由者，法
      院得不經言詞辯論，逕以判決駁回之，民事訴訟法第249
      條第2項定有明文。而所謂依其所訴之事實，在法律上顯
      無理由係指依原告訴狀所載之事實縱為真實，從形式上觀
      察已屬顯無理由而言。
（二）復按因故意或過失，不法侵害他人之權利者，負損害賠償
      責任；又因可歸責於債務人之事由，致為不完全給付者，
      債權人得依關於給付遲延或給付不能之規定行使其權利；
      因不完全給付而生前項以外之損害者，債權人並得請求賠
      償，民法第184條第1項前段及第227條分別定有明文。而
      損害賠償之債，以有損害之發生及有責任原因之事實，並
      二者之間，有相當因果關係為成立要件，故原告所主張損
      害賠償之債，如不合於此項成立要件者，即難謂有損害賠
      償請求權存在，最高法院48年台上字第481號亦著有判例
      可參。
（三）本件原告雖主張：原告於胎兒時因天生左臂異常短小且萎
      縮，被告甲○○身為婦產科醫師，應注意而未注意，且依
      當時又無不能注意之情事，竟疏於注意檢查，而未告知原
      告法代或其配偶其胎兒左臂呈畸形發育之情事，導致原告
      之法代無法依優生保健法第11條第2項施行人工流產，而
      產下天生左臂異常短小且萎縮之原告，爰依民法侵權行為
      及第227條不完全給付之規定，請求被告應負責賠償減少
      勞動能力之損害及精神慰撫金云云。然查，依原告上開所
      述，原告左臂異常短小且萎縮，乃係天生所致，此與被告
      甲○○是否有疏於檢查，兩者間顯然缺乏因果關係，又原
      告雖天生左臂異常短小且萎縮，但其生命之價值並未因其
      天生缺陷而減損，縱被告有原告所主張之疏於檢查而使原
      告之母親無法依優生保健法第11條第2項施行人工流產之
      情事，其結果僅係導致原告出生，而原告出生之事實對原
      告本身而言並未有任何損害，反到是原告得以獲得生命，
      不致遭受墮胎流產。復經本院於95年9月7日命原告於7日
      內補正原告有何損害，迄今原告尚未補正。準此，依原告
      訴狀所主張之事實縱使為事實，其所主張損害賠償之債，
      亦缺乏損害及因果關係之成立要件存在，在法律上顯然無
      理由，依前開民事訴訟法第249條第2項之規定，自得不經
      言詞辯論，逕以判決駁回之。
四、據上論結，本件原告之訴為無理由，依民事訴訟法第249條
    第2項、第78條，判決如主文。
中    華    民    國    95    年    10    月    19    日
                  民二庭法  官  黃明展
以上正本係照原本作成
如對本判決上訴須於判決送達後20日內向本院提出上訴狀
中    華    民    國    95    年    10    月    19    日
                            書記官  王佩湘


司法院資訊處製作；財團法人民間司法改革基金會備份。
